【裁判字號】    89,判,3855
【裁判日期】    891228
【裁判案由】    營利事業所得稅
【裁判全文】
最  高  行  政  法  院  判  決                  八十九年度判字第三八五五號
    再 審原 告  白犀企業有限公司
    代  表  人  甲○○
    再 審被 告  財政部臺北市國稅局
    代  表  人  張盛和
右當事人間因營利事業所得稅事件，再審原告對本院中華民國八十七年十月十五日八
十七年度判字第二○五五號判決提起再審之訴。本院判決如左：
    主  文
再審之訴駁回。
再審訴訟費用由再審原告負擔。
    事  實
緣再審原告八十二年度營利事業所得稅結算申報，列報營業費用新台幣（下同）一一
、三一二、七七九元，全年虧損五二四、四○五元。再審被告初查，以其營業費用部
分虛報運費、郵電費、廣告費、什費、樣品費及包裝印刷費合計六、四八○、四八五
元，應予剔除，另支付七六三、二九三元未依規定取得憑證，乃核定全年所得額為四
、四一九、六四七元，除發單課徵當年度營利事業所得稅一、○九四、九一二元外，
並以其本年度虛列營業費用，短報所得額，按所漏稅額處以一倍罰鍰一、○九四、九
○○元，未依法取得憑證部分，按未取得憑證總額處百分之五罰鍰三八、一六四元，
合計罰鍰一、一三三、○六四元。再審原告不服，就虛列營業費用六、四八○、四八
五元、租金支出及罰鍰部分，申經復查結果，除准予追認運費一四五、六○○元、郵
電費六三、八七八元、廣告費八八、○○○元及什費七三、三六八元即追認營業費用
三七○、八四六元，變更核定全年所得額為四、○四八、八○一元，罰鍰則准予追減
八八、七六○元。再審原告仍未甘服，就虛列營業費用及罰鍰部分，訴經財政部訴願
決定，除原處分關於違反稅捐稽徵法第四十四條規定科處罰鍰部分撤銷外，其餘訴願
駁回。再審原告就虛列營業費用、租金支出及罰鍰部分，向行政院提起再訴願，亦遭
駁回，再審原告仍未甘服，乃向本院提起行政訴訟，經本院以八十七年度判字第二○
五五號判決駁回。再審原告以原判決關於列報於運費中屬佣金部分金額三、一二八、
八七五元部分，有適用法規顯有錯誤及重要證物漏未斟酌之再審事由，對原判決提起
再審之訴，茲摘兩造訴辯意旨如次：
再審原告起訴意旨及補充理由略謂：
一、按「營利事業所得之計算，以其本年度收入總額減除各項成本費用、損失及稅捐
    後之純益額為所得額。」為所得稅法第二十四條所明定。又「帳簿有塗改內容或
    有缺漏頁數，經查明無不法情事，且會計記錄銜接，憑證相符者，仍應查帳核定
    。」、「費用及損失，其列支之科目混雜者，應按其性質分別查核。」分別為營
    利事業所得稅查核準則第七條及第六十五條所明定。
二、查再審原告以外銷一般禮品（供書寫用之筆類為大宗）為業，歷年來均仰賴義大
    利人Franco Hassan 之居間仲介以賺取蠅頭小利，由於營業項目單純，員工不多
    ，會計人員之專業素養欠佳，致使公司單純的帳務處理、科目分類及憑證保存顯
    得混亂，造成公司額外之負擔，惟公司帳務並無不法情事，茲謹就「佣金支出」
    科目誤植於「運費」科目之申報數三、一二八、八七五元，重新加以整理，其帳
    載情形及相關憑證已足以勾稽查核。請重核追認，並追減因而增加之罰鍰金額。
三、原處分既稱再審原告無國外佣金支出，又稱「次查系爭國外佣金支出，申請人支
    付對象是直接向其進貨之國外進口商，依查核準則第九十二條第五款第三目規定
    應不予認定。」顯未盡調查之能事，其措辭更前後矛盾。訴願時，再審原告再提
    示出口報單、銀行匯出匯款證明書及統一發票等相關資料，仍未准變更。再訴願
    決定亦以系爭國外佣金支出是否誤列為運費，無法證實，且其支付對象係再審原
    告之國外進口商．．．而Franco Hassan 君於西元一九九六年十一月十九日回函
    之用紙列印有再審原告之國外進口商SIPEC SRL 公司名稱，所檢附傳真信函亦僅
    敘明匯款對象為歐洲人民，尚難證明其非再審原告之國外進口商等由，而維持原
    決定。原判決遂以同一理由予以駁回。惟查系爭佣金支出之事實既為再審被告所
    不爭，其爭議之所在為「支付對象」是否適法問題而已。按國際貿易慣例，其國
    外佣金之受款人是否與國外進口商同為一人，只要察看信用狀上或電匯之「申請
    人」或「受貨通知人」便不難查知；本案之佣金受款人為自然人，而信用狀或電
    匯之申請人或受貨通知人皆為法人，兩者一看便知。況再審原告不論以信用狀交
    易〔Ｌ／Ｃ〕或電匯方式出口〔Ｔ／Ｔ〕，其佣金支出均可逐筆核對，並列具佣
    金支出明細表、相關合約、佣金收據、匯出水單等資料供核，再審被告未審酌佣
    金支出之具體事證是否確實，拘泥於回函用紙，率爾剔除，不符實質課稅原則。
    若再審被告不諳國際貿易，亦可向專家請益或舉行言詞辯論，以明真相。
四、另查再審被告就再審原告八十三、八十四及八十六年營利事業所得稅結算申報核
    定通知書，亦對案情之同一事實所支付之佣金支出，悉數認列有案，對本件相同
    事實，卻為相反認定，顯不合理。再審被告雖辯稱再審原告八十三年度及八十六
    年度均是書面審核核定，並未就佣金支出乙項作調帳查核云云，惟查再審原告八
    十四年度同一事實列報之「佣金支出」業經查帳認定。又稅務機關之核定，不論
    為「查帳核定」、「書面審核核定」或「抽查核定」，均為核定方式之一，豈容
    再審被告否定「核定」之效力及其所得額。
五、綜上所述，原判決有行政訴訟法第二十八條適用法規顯有錯誤外，佣金支出更有
    行政法院六十二年度判字第五七五號未經斟酌之重要證物。謹就佣金支出及因而
    增加之罰款部分依法提起再審之訴，請求判決廢棄原判決並撤銷再訴願決定、訴
    願決定及原處分等語。
再審被告答辯意旨略謂：
一、按行政訴訟當事人對行政法院之判決提起再審之訴，必須具有行政訴訟法第二十
    八條所列各款情形之一者，始得為之，而該條第一款所謂適用法規顯有錯誤者，
    係指原判決所適用之法規與該案應適用之現行法規相違背或與解釋判例有所牴觸
    者而言，至於法律上見解之歧異，再審原告對之縱有爭執，要難謂為適用法規錯
    誤，而據為再審之理由。行政法院六十二年判字第六一○號著有判例。又該條第
    十款所謂發見未經斟酌之重要證物者，係指該項證物在前訴訟程序中即已存在，
    而當事人不知其存在，現始發見或得使用者而言，並以如經斟酌，可受較有利益
    之裁判者有限。
二、本件再審原告僅重複陳述於復查、訴願、再訴願及行政訴訟各階段所持之理由，
    主張其會計人員因專業能力不足，誤將佣金支出科目混雜於運費科目內，其佣金
    支付對象為 FRANCO HASSAN，有佣金支出明細表、合約書、佣金收據及匯出水單
    等資料可稽，FRANCO HASSAN 非該進口商股東或員工云云。查再審原告前述各節
    ，前經本局以八十七年八月一日財北國稅法字第八七一五八九六二號行政訴訟
    答辯狀經予論明，並經鈞院逐一審究，以八十七年度判字第二○五五號判決駁回
    在案，再審原告復執前詞，仍難認為有理由。
三、又再審原告並未提出其所稱之未經斟酌之重要證物，空言主張有行政訴訟法第二
    十八條第十款「當事人發現未經斟酌之重要證物者」之適用，核無足採。
四、綜上論述：原判決並無違誤，請判決駁回再審原告之訴等語。
    理  由
按行政訴訟法第二百七十三條第一項第一款（即修正前之第二十八條第一款）所謂適
用法規顯有錯誤，係指原判決所適用之法規與該案應適用之現行法規相違背，或與解
釋判例有所牴觸者而言，至於事實之認定或法律上見解之歧異，再審原告對之縱有爭
執，要難謂為適用法規顯有錯誤，而據為再審之理由。同條項第十三款（即修正前之
第二十八條第十款）所謂發見未經斟酌之證物或得使用該證物者，係指該項證物在前
訴訟程序中即已存在而當事人不知其存在，或雖知其存在而因故不能使用，現始發現
或得使用者而言，並以如經斟酌可受較有利益之裁判者為限。同條項第十四款所謂原
判決就足以影響於判決之重要證物漏未斟酌者，係指在前程序已經提出之證物，原判
決未為調查，或未就其調查之結果予以判斷，且該證據確足以影響原判決之結果者而
言，若原判決業於理由中說明其為不必要之證據，或不能為再審原告之利益採用者，
則屬已加以斟酌。本件原判決以：「本件原告（即再審原告，以下同）不服被告（即
再審被告，以下同）就營業費用之初查核定，補附運費、郵電費、廣告費、什費支出
帳證，以因會計人員處理錯誤，將其支付國外佣金支出三、一二八、八七五元誤列於
運費科目，有出口報單、銀行匯出匯款證明書、銷售統一發票等相關資料可稽云云，
申經復查決定，以經核對原告補提示之帳證，有關虛列費用部分，其中運費一四五、
六○○元、郵電費六三、八七八元、廣告費八八、○○○元、什費七三、三六八元，
合計金額三七○、八四六元所稱有支付事實尚可採信，准予追認，並變更罰鍰為一、
○○二、二○○元；至佣金支出與運費屬不同類目之科目，性質顯不相同，依原告運
費科目記載，除報關之運費外，皆屬國內運輸費用，金額合計一、七九六、三四五元
，並無原告所稱國外佣金支出三、一二八、八七五元誤列於運費情事，且查系爭國外
佣金支出，支付對象為原告向其進貨之國外進口商，依行為時營利事業所得稅查核準
則（以下簡稱查核準則）第九十二條第五款第三目規定，應不予認定；乃未准變更。
原告就虛列費用部分，以其會計人員不諳法令，致有科目誤列情事，應予轉正，豈可
剔除並處以罰鍰，國外佣金支付對象為Franco Hassan 君，如無其居間仲介，產品無
法順利銷售，故按出口貨物總價百分之二十作為佣金，有銀行匯款資料及領受人回函
可稽，依行政院台八十三訴字第二五七二三號決定書意旨應予認列云云，訴經財政部
訴願決定除持與原處分相同之論見外，並以原告列報運費支出金額五、八九九、七○
九元，與其帳載金額一、七九六、三四五元，差異四、一○三、三六四元，因與原告
主張會計人員誤將國外佣金支出三、一二八、八七五元列報為運費支出金額不符，且
按國外佣金支出與運費支出性質完全不同，帳載運費支出內容均屬國內運輸費用，所
訴上開差異金額係帳務處理錯誤造成，尚不足採。至罰鍰部分，原告當年度列報運費
、郵電費、廣告費、雜費、樣品費、包裝印刷費等六項營業費用九、九七四、○三九
元，除與帳載金額不符外，其帳載金額亦與其實際付款金額不符，而其他非屬上開六
項營業費用則無此情形，原告既無法就其列報金額與實際付款金額之差異，提示付款
事實之事證供核，原處分以虛列費用處理，依行為時所得稅法第一百十條第一項規定
按所漏稅額處一倍罰鍰一、○○二、二○○元，並無不合，遂駁回其訴願，經核並無
違誤，原告請求撤銷財政部上開訴願決定，難謂有理由。又原查剔除虛列營業費用六
、四八○、四八五元部分，原處分業已追認部分費用三七○、八四六元，其餘未准認
列部分，原告未提出其他帳證供核，自無足採。至系爭國外佣金支出是否誤列為運費
，無法證實，且其支付對象係原告之國外進口商，為原告八十五年十二月三日復查申
請補充理由書所自述，而Franco Hassan 君於西元一九九六年十一月十九日回函之用
紙列印有原告之國外進口商SIPEC SRL 公司名稱，再訴願時所檢附傳真信函亦僅明
原告匯款對象為歐洲人民，尚難證明其非原告之國外進口商。原告請求本院排定日期
，調查證據，證明系爭國外佣金支付對象為Franco Hassan，且Franco Hassan為一仲
介商，絕非原告之國外進口商，或該進口商股東或員工云云。惟查原告聲請調查證人
所欲證明之事實，與原告八十五年十二月三日復查申請補充理由書所自述之事實不符
，難以採信，自無調查之必要。至原告自八十三年以後支付Franco Hassan 之款項，
是否得以佣金認列，應依原告各年度帳載及證據認定，併與指明。又原告是否得因其
會計人員專業能力不足，帳載錯誤，而依稅捐稽徵法第四十八條之二第一項規定減輕
或免予處罰，核屬行政裁量之範圍，尚非原處分違法問題。」等由，因認再審原告在
前程序之起訴為無理由，而駁回再審原告在前訴訟程序之訴，殊無所適用之法規與應
適用之現行法規相違背，或與解釋判例有所牴觸情形。再審原告猶執詞主張系爭佣金
受領人為Franco Hassan ，而非國外進口商，係對原判決認定系爭佣金係支付予再審
原告之國外進口商之事實認定為爭執，揆諸首揭說明，尚難指係行政訴訟法第二百七
十三條第一項第一款適用法規顯有錯誤之再審原因。至再審原告主張其於行政救濟中
提出佣金支出明細表、匯出水單、Franco Hassan 回函等應可證明系爭佣金支出為事
實，原判決漏未斟酌乙節，經查再審原告於復查時所提出佣金支出明細表及銀行匯出
水單上均未列出戶名（匯款對象），為再審原告所不爭，至Franco Hassan 於一九九
六年十一月十九日回函，係屬私文書，再審原告未舉證證明其內容為真正，自難採信
，均不能資為再審原告有利之認定。且再審原告於八十五年十二月三日復查申請補充
理由書內載：「．．．茲補附該國外進口商所簽認如數收取佣金及匯款帳號之證明正
本乙份」等語，原判決因認系爭佣金之支付對象為再審原告之國外進口商，洵非無據
，則前開證物縱經斟酌亦不足以影響原判決之結果，揆諸首開說明，原判決亦無同條
項第十四款所謂重要證物漏未斟酌之再審原因。至所提再審被告就再審原告八十三、
八十四、八十六年營利事業所得稅結算申報核定通知書，其中八十三年再審被告係按
書面審查核定，並未就佣金支出乙項作調帳查核，難據以認定系爭佣金支出符合營利
事業所得稅查核準則第九十二條之規定，而為再審原告有利之認定，另八十四及八十
六年營利事業所得稅結算申報核定通知書均係於八十八年核定，係在原判決之後，自
非同條項第十三款所謂當事人發現未經斟酌之證物，則原判決亦無該款之再審原因。
綜上，原判決並無行政訴訟法第二百七十三條第一款、第十三款、第十四款之再審事
由，再審原告據以提起本件再審之訴，難認有理由，應予駁回。
據上論結，本件再審之訴為無理由，爰依行政訴訟法施行法第二條、行政訴訟法第二
百七十八條第二項、第九十八條第三項前段，判決如主文。
中    華    民    國     八十九      年     十二     月     二十八      日
                    最 高 行 政 法 院  第 三 庭
                                審 判 長 法  官      曾  隆  興
                                         法  官      吳  錦  龍
                                         法  官      蔡  進  田
                                         法  官      鄭  淑  貞
                                         法  官      林  家  惠
右  正  本  證  明  與  原  本  無  異
                                         法院書記官  阮  桂  芬
中    華    民    國     八十九      年     十二     月     二十九      日


司法院資訊處製作；財團法人民間司法改革基金會備份。
